臺灣高等法院臺南分院民事判決　九十年度上更(一)字第六一號　Ｊ
　　　上　訴　人　壬　　　○
　　　　　　　　　辛　○○○
　　　　　　　　　己　○　○
　　　上　訴　人　庚　○○○
　　　視同上訴人　甲　○　○
　　　訴訟代理人　乙　○○○
　　　視同上訴人　丙　○　○
　　　　　　　　　戊　○　○
　　　被　上訴人　丁　○　○
右當事人間請求分割共有物事件，上訴人對於台灣台南地方法院中華民國八十七年五
月十六日八十四年度訴字第六五四號第一審判決，提起上訴，判決後經最高法院發回
更審，本院判決如左：
　　　主　　　文
上訴駁回。
第二審及發回前第三審訴訟費用由上訴人負擔。
　　　事　　　實
甲、上訴人方面：
壹、聲明：
一、上訴人辛○○○、壬○、己○○部分：求為判決：
（一）原判決關於分割方法部分廢棄。
（二）坐落台南縣楠西鄉○○段三二一地號建○．○九四三六一公頃土地准予依附圖
　　　二所示分割方法分割，將：Ａ部分二．五平方公尺、Ｂ部分四五．二二平方公
　　　尺、Ｃ部分四○．七○平方公尺、Ｄ部分一○三．五六平方公尺、Ｊ部分四六
　　　．二五平方公尺歸被上訴人丁○○與視為上訴人丙○○、戊○○三人，依原應
　　　有部分比例，保持共有。Ｅ部分面積一一七．九九平方公尺歸上訴人壬○所有
　　　。Ｆ部分面積一六九．一四平方公尺（上訴人誤寫為一九九．一四平方公尺）
      、Ｍ部分二五．六一平方公尺及Ｎ部分三．三四平方公尺歸視為上訴人甲○○
      所有。Ｇ部分一一九．八四平方公尺歸上訴人己○○所有。Ｈ部分二一四．○
      八平方公尺歸上訴人辛○○○所有。Ｉ部分六．三四平方公尺、Ｋ部分面積九
      ．二八平方公尺及Ｌ部分三九．七六平方公尺歸上訴人庚○○○所有。
（三）被上訴人丁○○、視同上訴人丙○○、戊○○等三人應共同補償上訴人甲○○
      新台幣九萬四千五百三十一元以及上訴人庚○○○新台幣八百十七元；上訴人
      壬○應補償上訴人甲○○新台幣十一萬三千四百七十七元及上訴人庚○○○新
      台幣九百八十一元；上訴人己○○應補償上訴人甲○○新台幣十六萬五千八百
      六十一元及上訴人庚○○○新台幣一千四百三十三元；上訴人辛○○○應補償
      上訴人甲○○新台幣五十四萬零九十二元及上訴人庚○○○新台幣四千三百五
      十七元。
（四）訴訟費用，由兩造按原應有部分比例負擔。
二、上訴人庚○○○部分：求為判決：
（一）原判決關於分割方法廢棄。
（二）請依八十八年五月二十六日複丈成果圖分割，即附圖三所示Ａ部份面積二、五
      平方公尺，Ｂ部份面積四五、二二平方公尺，Ｃ部份面積四○、七○平方公尺
      ，Ｄ１部份面積五七、二四平方公尺，Ｊ部份面積四六、二五平方公尺，Ｈ１
      部份面積四六、五二平方公尺分歸被上訴人丁○○及視同被上訴人戊○○、丙
      ○○取得並按應有部份各三分之一比例繼續保持共有；Ｄ部份面積四六、五二
      平方公尺，Ｉ部份面積六、三平方公尺分歸上訴人庚○○○取得；Ｅ部份面積
      一一七、五九平方公尺分歸壬○取得；Ｆ部份面積一六九、一四平方公尺，Ｍ
      部份面積二五、六一平方公尺，Ｎ部份面積三、三四平方公尺分歸甲○○取得
      ；Ｇ部份面積一一九、八四平方公尺己○○取得，Ｈ部份面積一六八、五六平
      方公尺，Ｋ部份面積九、二八平方公尺，Ｌ部份面積三九、七六平方公尺分歸
      辛○○○取得。
（三）訴訟費用由兩造各按應有持分負擔。
三、視同上訴人丙○○、戊○○、甲○○部分：求為判決：
（一）上訴駁回。
（二）訴訟費用由上訴人負擔。
貳、陳述：
一、上訴人辛○○○、壬○、己○○部分：
    除與原判決記載相同者，予以引用外，補稱：
（一）系爭土地自日據時代就由各共有人或其先代按現狀占用，各共有人在占有土地
      上有興建房屋：一審判決附圖一現況圖之Ｅ、Ｆ、Ｇ、Ｈ、Ｉ部分房屋，分
      別為門牌楠西鄉○○路六八、七○、七二、七四、七六號房屋，分別屬共有人
      壬○、甲○○、己○○及辛○○○及庚○○○所有。關於現況圖（一審判決
      附圖一）Ｅ部分上訴人壬○之房屋，於日據時期就由壬○之前手建造，民國八
      十二年拓寬楠西鄉○○路時，前樑柱被拆，整棟房屋倒塌，才整個修建，全體
      共有人均未反對。關於現況圖（一審判決附圖一）Ｇ部分上訴人己○○之房
      屋，其面積為一一九．八四平方公尺，查民國六十五年間己○○在系爭土地上
      興建房屋，有經當時全體共有人同意而申請建造執照，依執照所載，當時共有
      人同意己○○使用的土地面積有「一三二．五三平方公尺」（騎樓１５‧２２
      ＋其他部分９７‧７９＋法定空地１９‧５２＝１３２‧５３）【請看附呈使
      用執照基地面積欄】，八十二年間因拓寬楠西鄉○○路時，上開房屋前半部因
      拓寬而受損，己○○有將房屋前半部加以修建成現在情況。由上開使用執照上
      所記載之建物及法定空地之面積總合為一三二．五三，大於己○○目前房屋所
      占蓋之面，足證己○○之房屋均在民國六十五年申請建造時之範圍之內，己○
      ○並未有逾越共同人之同意超占土地使用之情況。關於現況圖（一審判決附
      圖一）Ｈ部分上訴人辛○○○之房屋，係早年由辛○○○之先父所建，前半部
      房屋一部分在訴外地三二七地號土地內，一部分則在系爭三二一地號土地內，
      民國八十二年間楠西鄉○○○○○路（中正路）時，因原有房屋之前樑柱被拆
      除，勢必倒塌，故辛○○○有將房屋前半部加以拆除，並在原位置、面修建，
      八十二年修建時全體共有人無人反對。上開事實，有上訴人壬○、甲○○、己
      ○○及辛○○○於八十八年九月間共同向楠西鄉公所提出陳情書一紙，及楠西
      鄉公所0000000楠所建字第六四七九號函，以及己○○之房屋之使用執
      照等證物可稽，則各共有人占有使用之位置，均係日據時期一直延續至今，亦
      即重新修建之房屋均為原占有之位置，並無未經共有人同意而新建房屋之事，
      則分割共有物，自應遵重此項事實。
（二）一審判決未考慮各共有人目前占有現況係共有人彼此同意占有，且已歷時數十
      年之事實，也未斟酌共有人占有現況，即多數共有人：壬○、甲○○、己○○
      、辛○○○及庚○○○等人，均在系爭土地上有現住之房屋等事實，故按一審
      判決之分割方法分割時，將來壬○之房屋（現況圖Ｅ部分）、甲○○之房屋（
      現況圖Ｆ部分）、己○○之房屋（現況圖Ｇ部分）、辛○○○之房屋（現況圖
      Ｈ部分）及庚○○○之房屋（現況圖Ｉ部分），勢必全部予以拆除。現況圖所
      示之Ａ、Ｂ、Ｃ、Ｄ部分，其面積總和為：２‧５＋４５‧２２＋４０‧７０
      ＋１０３‧５６＝１９１‧９８平方公尺，Ｄ部分東南側緊接者壬○之Ｅ部分
      房屋，因此，若丁○○三兄弟分得面積超過上開Ａ、Ｂ、Ｃ、Ｄ部分之總和時
      ，則Ｄ部分與Ｅ部分房屋之界線將向東側移動，亦即分割界線會跑到Ｅ部分房
      屋裏面，若如此分割，則將來Ｅ部分房屋之西邊牆壁必須全部拆除。依一審判
      決方法，將甲部分面積二三五．九平方公尺分歸丁○○三兄弟，因二三五．九
      平方公尺大於前述之一九一．九八平方公尺，因此，丁○○等三人分得之甲部
      分之東側界線，跑到壬○之Ｅ部分房屋裏面，故壬○之Ｅ部分房屋之西側牆壁
      必須拆除；再者，壬○依原判決分割方案分得之乙部分除西側牆應拆除外，東
      側之分割線也未能與地上建物牆壁相符，東側之分割線也跑到Ｅ部分房屋裏面
      ，因此，東側之牆壁也必須拆除，則上訴人壬○之房屋勢必全部拆除。又按一
      審判決，甲○○分得之丙部分、己○○分得之丁部分、辛○○○分得之戊部分
      及庚○○○分得之己部分，因各宗地之分割線均未能與甲○○之Ｆ部分房屋、
      己○○之Ｇ部分、辛○○○之Ｈ部分房屋及庚○○○之Ｉ部分房屋之使用位置
      相配合。則若按一審判決分割法分割系爭土地，共有人壬○之Ｅ部分房屋、甲
      ○○之Ｆ部房屋、己○○之Ｇ部分、辛○○○之Ｈ部分房屋及庚○○○之Ｉ部
      分房屋，均未能與乙部分、丙部分、丁部分、戊部分及己部分相配合，均須拆
      除，如此分割方案不符合經濟效益，顯然非有利於共有人之分割方法。
（三）依一審判決分割案，該方案共有人丁○○等三人分得之甲部分，其面接楠西鄉
      ○○路之寬度最大，超過整筆系爭土地面接中正路之寬度之一半，按建地面接
      道路寬度逾寬，價值逾高，丁○○三人之應有部分為四分之一，卻占了超過一
      半的臨路寬度，有利部分均為丁○○三人所分得，則顯然不公平，又該分割方
      案未經鑑定人鑑定各共有人相互補償之價值，則未能填補丁○○等三人以外其
      餘共有人分得部分臨路寬度不足之不公平處，則顯然不公平，顯非適當之分割
      方案。
（四）系爭土地東側未直接臨接馬路，系爭土地與東邊楠西鄉○○路間, 有楠西鄉○
　　　○○○段三二六、三二七地號土地，共有人己○○、辛○○○、庚○○○等人
　　　之房屋所在位置跨連在系爭三二一地號土地與楠西鄉所有三二六、三二七地號
　　　土地上面，若依原判決方法分割，將系爭土地上現有之Ｇ、Ｈ、Ｉ部分房屋拆
　　　除後，留下位於鄉有土地部分之房屋前面部分，留下部分也難以使用，損失嚴
　　　重。又按一審判決方法分割時，將來上訴人己○○、辛○○○及庚○○○等人
　　　若要在系爭土地蓋房屋，因分割線與拆除後留存在鄉有土地上面之房屋無法銜
　　　接，出路又會發生困難與糾紛，此亦為原判決不當之原因。此問題亦經最高法
　　　院發回意旨中有所指示，惟被上訴人提出之分割方案並未改變，與一審判決相
　　　同，未能解決上開問題，若維持一審判決，亦有違最高法院發回意旨。
（五）為避免共有人之現住房被拆除造成財物損失，符合分割共有物之經濟原則，以
      及避免將來出入之糾紛，應配合土地使用現況為分割之依據，茲提出如附圖所
      示之分割方案並說明：
    (1)將地上之Ｅ、Ｆ、Ｇ、Ｈ、Ｉ部分房屋使用之土地，分歸共有人壬○、甲○○
      、己○○、辛○○○及庚○○○等。
    (2)又因共有人己○○之應有面積為一一一．四五平方公尺，其Ｇ部分房屋之面積
      一一九．八四平方公尺已超過其應有面積，則其另占用Ｊ部分四六．二五平方
      公尺（舊倉庫），請將該Ｊ部分四六．二五平方公尺分配予占用面積不足之丁
      ○○等三兄弟。其餘共有人占用部分，則均按其占有位置及面積分配予各共有
      人，以免拆除房屋。
　　(3)訴外人占用之Ａ、Ｂ、Ｃ、Ｋ、Ｌ、Ｍ、Ｎ等部分，因共有人丁○○等三兄弟
　　　及甲○○以及庚○○○等人占有之土地不足其持分面積，故將Ａ、Ｂ、Ｃ部分
　　　分配予丁○○等三兄弟（該三人亦主張要分在該處），Ｋ、Ｌ部分分配予庚○
　　　○○，Ｍ、Ｎ部分分配予甲○○，以補償其面積之不足。
    (4)分割之結果，各筆土地非如重劃後土地之方正，其條件難達成百分之百一致，
      且各共有人分得面積與應有部分並不完全一致，故價值難免有所出入，因按共
      有物實物分割不一定要依各共有人之應有面積分配，可視通路及地上建物等情
      況，依照各人建物之位置分配土地，各人所分得面積與應有面積有出入時，不
      妨以地價補償（最高法院八十六年台上字第二七六五號民事判決參照）。發回
      前鈞院曾經囑託長榮不動產鑑定有限公司參考土地公告現值、楠西鄉住宅用地
      平均單價、並依都市地區及農村地區、里鄰環境、交通情況、土地使用情況、
      公共建設及自然條件等分析比較，計算各共有人分得部分之價值作成鑑定報告
      ，依該鑑定報告，應由分得土地價值高於其原持分價值者之上訴人辛○○○、
      壬○、己○○及丁○○三兄弟補償分得土地價值低於其持分價值者之甲○○及
      庚○○○。相互補償之金額如左表所示：
    (5)各應補償之金額，依比例計算如左表所示：
　　┌──────┬─────────┬──────┬─────────┐
　　│應補償者    │金額（新台幣元）  │應受補償者　│金額（新台幣元）  │
　　├──────┼─────────┼──────┼─────────┤
　　│丁○○三兄弟│      九五、三四八│甲○○      │　　八七七、九六一│
　　├──────┼─────────┼──────┼─────────┤
　　│壬○        │    一一四、四五八│庚○○○    │        七、五八八│
　　├──────┼─────────┼──────┼─────────┤
　　│己○○      │    一六七、二九四│            │                  │
　　├──────┼─────────┼──────┼─────────┤
　　│辛○○○    │    五○八、四四九│            │                  │
　　└──────┴─────────┴──────┴─────────┘
    (6)被上訴人丁○○、視同上訴人丙○○、戊○○等三人應共同補償上訴人甲○○
      新台幣九萬四千五百三十一元以及上訴人庚○○○新台幣八百十七元；上訴人
      壬○應補償上訴人甲○○新台幣十一萬三千四百七十七元及上訴人庚○○○新
      台幣九百八十一元；上訴人己○○應補償上訴人甲○○新台幣十六萬五千八百
      六十一元及上訴人庚○○○新台幣一千四百三十三元；上訴人辛○○○應補償
      上訴人甲○○新台幣五十四萬零九十二元及上訴人庚○○○新台幣四千三百五
      十七元。
（六）上訴人辛○○○、壬○、己○○之分割方案，除充分考慮土地利用及經濟效益
      外，就各共有人分得部分之價值差，亦有相互補償，堪稱適當及公平之方案。
二、上訴人庚○○○部分：
    除與原判決記載相同者，予以引用外，補稱：應以八十八年五月二十六日複丈成
    果圖所示分割方法分歸各共有人，均能建築使用，符合公平原則。
三、視同上訴人丙○○、戊○○部分：
    除與原判決記載相同者，予以引用外，均補稱：希望依一審判決方案分割。
四、視同上訴人甲○○部分：
    除與原判決記載相同者，予以引用外，補稱：採何方案均無意見，惟希望不要拆
    到房子。
、證據：除援引原審之立證方法外，補提分割方案圖、陳情書一紙及楠西鄉公所0
    000000楠所建字第六四七九號回函，及己○○之使用執照各一份。
乙、被上訴人方面：
一、聲明：求為判決：
（一）上訴駁回。
（二）第一、二審及發回前第三審訴訟費用由上訴人負擔。
二、陳述：除與原判決記載相同者，予以引用外，補稱：
（一）上訴人己○○在系爭土地上前段之房屋，係於八十二年間始建造，因其未申請
      建造執照，故為違章建築，有被上訴人於九十年十一月二十三日答辯狀呈台南
      縣楠西鄉公所八十八年八月三十日八八楠所建字第五五○一號函可稽，而己○
      ○於六十五年間所建造者，僅係後段之舊屋，其面積遠不及於八十二年間所興
      建之前段房屋，況且己○○八十二年間興建前段房屋時，由戊○○（被上訴人
      及丙○○部分委由戊○○處理）於八十二年六月三日以台南郵局第一一三○號
      存証信函制止己○○興建房屋（參見八十七年度上字第三○六號卷第二三三頁
      之存証信函），因此己○○興建之房屋，顯無取得全體共有人之同意，則於本
      件分割方案之選擇，自無須考量違章建築之保留，否則對其他共有人而言，即
      非公平。最高法院發回意旨以原審泛謂己○○在系爭土地上前段之房屋，係於
      八十二年間始建築，六十五年間所興建者，僅係後段之舊屋，而未說明其認定
      之憑據云云，惟查視同被上訴人戊○○、丙○○於八十八年七月十三日即具陳
      情狀指明己○○於八十二年間始建築系爭土地上前段之房屋，並提出存証信函
      為憑（參見八十七年度上字第三○六號卷第二二六至二三四頁）。
（二）上訴人庚○○○稱依原判決以附圖二甲案所示己部分歸伊取得，地形成三角形
      ，四面皆無通路，無法建築使用將喪失土地之使用功能云云，惟查被上訴人分
      得之土地，亦同樣未臨道路，原判決之分割方法，並無失公平之情形，況且原
      判決分給庚○○○如附圖二甲案所示己部分之土地，與其所有房屋（位於己部
      分之前面）之基地連成一地，而可以直通前面之道路，其並非四面皆無通路之
      情形，庚○○○之主張顯背於事實。至於該己部分土地面積，僅為三二‧○六
      平方公尺，係因庚○○○在系爭土地之持分過小所致，其能否建築，與分割方
      法如何無涉，原判決應已斟酌土地利用之情形，並無不當。
（三）辛○○○、己○○、庚○○○蓋在上開鄉有土地上之房屋，並非系爭土地之建
      築物，與本件分割共有物之方法如何無關，且該房屋係無權占有所興建之房屋
      ，本應依法受拆除之處理，自無須予以考量，因此系爭土地之分割方法，自無
      受其拘束之理，況查本件因受限於系爭土地並未面臨道路之地形，自無法為各
      共有人分得之土地，均能面臨道路之分割方法，即便被上訴人及視同上訴人戊
      ○○、丙○○依原判決分得之土地，亦未面臨道路，為兼顧系爭土地之利用情
      形，仍應以第一審判決所採之分割方法對各共有人最為適宜。
（四）上訴人辛○○○、壬○、己○○主張之分割方案（即八十八年一月六日測量之
      方案），其中編號Ｊ部分係己○○之房屋（參見八十六年九月十五日之測量圖
      ），其主張分歸被上訴人丁○○及視同上訴人戊○○、丙○○取得，此種主張
      不僅與其主張按使用現狀分割，自相矛盾，而且無法避免拆除房屋之結果，此
      種分割方法殊難謂利人利己，再者，Ｊ部分如分歸被上訴人丁○○及視同上訴
      人戊○○、丙○○取得，不僅其位置距離Ａ、Ｂ、Ｃ、Ｄ部分（辛○○○、壬
      ○、己○○主張由被上訴人丁○○及視同上訴人戊○○、丙○○取得之土地）
      最遠（Ｊ部分在系爭土地之最南邊，Ａ、Ｂ、Ｃ、Ｄ部分在系爭土地之最北邊
      ，遙遙相對），須跨越壬○、甲○○、己○○分得之土地始能使用土地，對丁
　　　○○、戊○○、丙○○之利用土地極為不便，而且Ｊ部分面積僅四六．二五平
　　　方公尺而已，未面臨道路，無法建築房屋，宜將其分歸有房屋與其連接之共有
　　　人，以方便土地使用，因此上訴人辛○○○、壬○、己○○主張之分割方案，
　　　顯然不利於分割後之土地使用，自非適當。
（五）系爭土地上之房屋，姑不論被訴外人占用興建房屋之部分（此部分在系爭土地
      分割後，可由分得人依法訴請拆除），即就各共有人於系爭土地興建之房屋而
      言，其中丁○○、戊○○、丙○○、甲○○、庚○○○各自所有房屋之使用土
      地面積，明顯小於持分面積甚多（壬○所有房屋之使用土地面積，約略與持分
      面積相當），惟辛○○○、己○○各自所有房屋之使用土地面積，卻遠超過其
      持分面積（參見八十六年九月十五日之測量圖），此為造成系爭土地無法按照
      各共有人所有房屋之使用土地面積分割之最主要原因，按超過持分面積興建房
      屋之共有人在分割前，已有相當長之時間，占盡使用土地之超過利益，對其他
      共有人而言，則是有相當長之時間，平白犧牲使用土地之利益，則在分割後如
      仍讓超過持分面積興建房屋之共有人，繼續保有使用土地之超過利益，顯非公
      平；況且該超過持分面積興建房屋之共有人（如己○○、壬○、辛○○○），
      其所興建之房屋，係依法應拆除之違章建築，自不得要求其他共有人遷就其違
      章狀態而分割，否則即違公平原則，原判決所定之分割方法，已多方考量各項
      情形，其判決並無不妥。其次，由訴外人占用興建房屋之部分，依公平原則，
      應由各共有人合理分擔，原判決之分割方法已考慮現狀，並斟酌公平原則方做
      出如此判決，其判決可謂極其公允，而所定之分割方法更屬適當。
三、證據：除援引原審之立證方法外，補提台南縣楠西鄉公所八十八南所建字第五五
    ０一號函影本。
丙、本院依職權調閱台南縣政府建設局６５南建局造字第６７１４號建造執照案卷。
　　　理　　　由
一、按分割共有物事件為必要共同訴訟，其訴訟標的對於共同訴訟之各人必須合一確
    定。本件訴訟雖僅上訴人壬○、己○○、辛○○○及庚○○○提起第二審上訴，
    惟依民事訴訟法第五十六條第一項第一款規定，其效力及於同造之其他當事人，
    爰併列共有人甲○○、丙○○、戊○○為上訴人，合先敘明。
二、本件被上訴人主張其與上訴人共有台南縣楠西鄉○○段三二一號土地（下稱系爭
    土地），面積○‧○九四三六一公頃。其中被上訴人及上訴人丙○○、戊○○應
    有部分各十二分之一，上訴人壬○八分之一、甲○○四分之一、己○○一一六○
    分之一三七、辛○○○一一六○分之二三四、庚○○○一四五分之八。系爭土地
    並無不得分割之事由，惟兩造因無法達成分割協議，因而訴請分割之事實，業據
    其提出土地登記簿謄本為證，並為上訴人所是認，堪信被上訴人之主張為真實。
三、按共有人得隨時請求分割共有物，但因物之使用目的不能分割或契約訂有不可分
　　割之期限者，不在此限；又共有物之分割，依共有人協議之方法行之，分割方法
　　不能協議者，法院得依任何共有人之聲請，以原物分配於各共有人，民法第八百
　　二十三條第一項、第八百二十四條第一項第一款分別定有明文。查系爭土地為建
　　地，有土地登記簿謄本在卷可按，是系爭土地依其使用目的尚非不能分割，且兩
　　造間亦無不分割之約定，而兩造不能達成分割協議等情，亦如前述，是被上訴人
    請求分割系爭土地，洵屬有據，應予准許。
四、次按共有物之分割，應由法院依民法第八百二十四條命為適當之分配，不受當事
    人主張之拘束。又分割共有物時，法院應參酌當事人之聲明、共有物之性質、經
    濟效用及全體共有人之利益等公平決定之。查系爭土地除面向中正路之一面，部
    分臨接道路外，其餘各面積皆為案外人之土地及建屋所包圍。而系爭土地現狀如
    附圖一所示Ａ、Ｂ、Ｃ部分有磚造三樓建物，為訴外人江保朝、尤才良佔用；Ｄ
    部分現為空地及平房，為被上訴人及上訴人丙○○、戊○○占有；Ｅ、Ｆ、Ｇ、
    Ｈ、Ｉ部分各有磚造樓房一棟，分別為上訴人壬○、甲○○、己○○、辛○○○
    、庚○○○所有；Ｊ部分為磚造平房，現為上訴人己○○所有；Ｋ、Ｌ、Ｍ、Ｎ
    則各有磚造平房一棟，分別為訴外人佔用等情，為兩造所不爭執，復經原審法院
    及本院至現場勘驗並囑託臺南縣玉井地政事務所派員勘測無訛，有勘驗筆錄、臺
    南縣玉井地政事務所八十六年九月二十七日（八六）所二字第○三九二六號函附
    實測圖（即本判決附圖一所示八十六年九月十五日之測量圖）在卷足憑。另系爭
    土地上之現存建物，其遭訴外人占用興建部分，得於土地分割後，由分得人依法
    訴請拆除；其就各共有人於系爭土地興建房屋部分，其中丁○○、戊○○、丙○
    ○、甲○○、庚○○○各自所有房屋之使用土地面積，均未逾其應有部分；壬○
    所有房屋之使用土地面積，約略與應有部分面積相當，惟辛○○○、己○○各自
    所有房屋之使用土地面積，顯逾其應有部分之面積（參見上開測量圖）。另被上
    訴人及上訴人丙○○、戊○○三人主張於分割後仍願維持共有。對於系爭土地之
    分割方法，各共有人意見不一，茲依各共有人所提之分割方案，分析如下：
（一）上訴人壬○、辛○○○、己○○三人所共提之如附圖二分割方案，係主張不依
      各共有人之應有面積分割，而依各共有所有建物位置現狀分配，如分配面積與
      應有面積有所出入，則以地價補償之。惟查本件分割標的物，除面向中正路之
      一面，部分臨接道路外，其餘各面向皆為案外人之土地及建築物所包圍，渠等
      主張將Ａ、Ｂ、Ｃ、Ｄ及不相鄰之Ｊ等部分分配予被上訴人丁○○等人，另分
      配予上訴人甲○○Ｆ及不相鄰之Ｎ、Ｍ等部分。然對照土地使用現狀圖即可發
      現，Ｊ、Ｍ、Ｎ等部分未與其他分配之土地相連，且無對外通路，明顯違背土
      地利用原則。渠等雖主張各共有人分配土地面積與應有部分面積有出入者，以
      地價補償方式處理，並主張以台南市長榮不動產鑑定公司之鑑定地價為補償計
      算標準云云，惟該鑑定之最高地價係Ｄ、Ｈ部分，每平方公尺二萬四千九百六
      十六元，最低為Ｊ、Ｋ、Ｌ、Ｍ、Ｎ部分，每平方公尺二萬二千三百二十三元
      ，其價差僅二千六百四十三元，可知其鑑定係假設每一獲分配地均有對外通路
      可資利用為前提，實際上Ｊ、Ｍ、Ｎ等部分無對外通路已如前述，且有一人所
      有土地分散兩處之情形，是以上開鑑定地價為補償標準即無可採。上訴人辛○
      ○○、壬○雖主張：辛○○○、己○○、庚○○○之房屋跨越在系爭土地及三
      二六、三二七號土地上，若依第一審之分割方法，伊等三人所有在系爭土地上
      如第一審判決附圖一所示Ｇ、Ｈ、Ｉ部分房屋將被拆除，該屋前部分勢必受損
      ，將來倘在系爭土地上新建房屋，因分割線與拆除後留存鄉有土地部分之房屋
      無法銜接，通路將有困難而生糾紛云云，惟查辛○○○、己○○、庚○○○所
      有之建物除坐落於系爭土地外，並橫跨楠西鄉○○○○段第三二六、三二七號
      土地上，此為渠等所不否認，既係無權占有他人土地，是為違建至明，即無優
      予保護之必要；況本件土地形狀因受限於未全部面臨道路之情況，為考慮土地
      之整體利用價值，自無法兼顧各共有人分得之土地，均能面臨道路之分割方法
      。
（二）上訴人己○○所提之分割方案，主張其房屋於六十五年間興建時，曾取得全體
      共有人蓋章同意，係合法建築物，如依原審分割方案，將致拆屋之結果；而依
      其所提方案，可維持其臨路樓房不必拆除云云。查依該方案，固可免上訴人己
      ○○之房屋無須拆除，惟上訴人己○○所稱其於六十五年間經全體共有人蓋章
      同意而取得合法建照之建物，僅為後面部分之舊屋，其前段之房屋係於八十二
      年間興建，其於興建伊始，被上訴人及丙○○、戊○○三人即曾委由戊○○於
      八十二年六月三日，以台南郵局第一一三○號存証信函制止，有該存證信函在
      卷足憑（參見八十七年度上字第三○六號卷第二三三頁之存証信函）。是上訴
      人己○○主張該房屋係經全體共有人蓋章同意，為合法建築物云云，並無可採
      。況己○○所有之上開前段建物，因未申請建造許可，屬程序違建，業經台南
      縣楠西鄉公所查報並報請縣政府依法處理，亦有台南縣楠西鄉公所八十八年八
      月三十日八八楠所建字第五五○一號函附卷可稽。上訴人己○○所有之上開房
      屋既屬非法之違章建築，即無加以保護之必要。是其所提分割方案，亦不足採
      。
（三）上訴人庚○○○所提之如附圖三分割方案，主張其土地要分配在空地部分，固
      屬對其最為有利之分割方法，惟其結果不僅其分配之土地不能與其現有房屋相
      連接，且其他共有人分得之土地，勢必亦分成兩部分而不能連貫，將喪失土地
      合併使用之效益，是其主張亦不可採。上訴人庚○○○雖另主張如依原審分割
      方法，將附圖五甲案所示己部分歸伊取得，因該部分土地呈三角形，四面皆無
      通路，無法建築使用，將喪失土地之使用價值云云，惟查系爭土地中，上訴人
      庚○○○之應有部分僅一百四十五分之八，換算其應有部分面積亦僅五二‧０
      六平方公尺（９４３‧６１×８／１４５＝５２‧０６），是對其土地利用本
      即受持分太少之限制，且依原審之分割方案，上訴人庚○○○如附圖五甲案所
      示己部分之土地，與其所有房屋（位於己部分之前面）之基地連成一地，而可
      以直通前面之道路，並非四面皆無通路之情形，是其主張顯悖於事實而無足採
      。
（四）上訴人辛○○○提出如附圖四所示方案，主張其取得該方案中編號７部分，至
      於其他部分由何共有人取得，上訴人辛○○○並無意見，上訴人並主張其分得
      之７部份未面臨馬路，應由其他分得面臨道路之共有人補償之。本案雖對上訴
      人個人最為有利，但對於遭第三人佔用部分如何分配，及其他共有人應如何分
      配其應得部分方屬公平，均未提及，其僅就上訴人一己私利為考量，並不可採
      。
（五）次觀諸被上訴人所提之如附圖五所示分割方案（即原審附圖二之甲案），雖未
      得全體共有人之贊同，惟系爭土地共有人中，除被上訴人外，上訴人丙○○、
      戊○○均始終表示贊同，而上訴人甲○○亦未表反對意見，該方案與土地使用
      現狀亦較為接近，且符合多數共有人之意願，能充份發揮土地利用價值，當屬
      可採。
五、綜上所述，原審法院審酌系爭土地之現有使用狀況、對外通行問題、位置及土地
    整體利用之經濟性、共有人間分割利益之均衡，認以附圖五所示分割方法，即甲
    部分面積○‧○二三五九○公頃分歸被上訴人及上訴人丙○○、戊○○取得，並
    按應有部分各三分之一比例繼續維持共有；乙部分面積○‧○一一七九五公頃分
    歸上訴人壬○取得；丙部分面積○‧○二三五九○公頃分歸上訴人甲○○取得；
    丁部分面積○‧○一一一四五公頃分歸上訴人己○○取得；戊部分面積○‧○一
    九○三五公頃分歸上訴人辛○○○取得；己部分面積○‧○○五二○六公頃分歸
　　上訴人庚○○○取得，最為妥適；經核並無不合（原判決將台南縣楠西鄉○○段
　　第三二一號土地面積○‧○九四三六一公頃，誤載為○‧九四三六一公頃，此部
　　分應由原審另行以裁定更正之，併此敘明）。上訴人仍執上開情詞指摘原判決不
　　當，求予廢棄改判，非有理由，應予駁回。
六、兩造其餘之攻擊防禦方法，於判決結果，不生影響，爰不一一論列。
據上論結，本件上訴為無理由，依民事訴訟法第四百四十九條第一項、第八十五條第
一項前段、第七十八條，判決如主文。
中　　　華　　　民　　　國　　九十一　　年　　　六　　　月　　　十一　　日
　　　　　　　　　　　　　　　　　　臺灣高等法院臺南分院民事第二庭
~B1審判長法官　吳　　志　　誠
~B2　　　法官　李　　文　　賢
~B3　　　法官　楊　　省　　三
右為正本係照原本作成。
上訴人如對本判決上訴，須於判決送達後二十日內向本院提出上訴狀，未表明上訴理
由者，應於上訴後二十日內向本院提出理由書。
中　　　華　　　民　　　國　　九十一　　年　　　六　　　月　　　十二　　日
~B法院書記官　謝　　淑　　玉
